最高法院民事判決　　　　　　　　　 110年度台上字第2372號
上　訴　人　華南商業銀行股份有限公司

法定代理人　張雲鵬
訴訟代理人　張俊傑律師
被 上訴 人　葉文智
　　　　　　陳素貞
上列當事人間分配表異議之訴事件，上訴人對於中華民國 109年
12月16日臺灣高等法院第二審更審判決（ 109年度重上更一字第
69號），提起上訴，本院判決如下：
    主  文
上訴駁回。
第三審訴訟費用由上訴人負擔。
    理  由
本件被上訴人主張：訴外人陳文雄（民國103年8月16日死亡）生
前向被上訴人葉文智、陳素貞借款各新臺幣（下同）960萬元、3
50萬元，其配偶即訴外人陳李蕙菁於104年1月27日因分割繼承取
得陳文雄所遺坐落臺北市○○區○○段○○段000 地號土地應有
部分1/6及其上同段000建號即門牌號碼臺北市○○區○○街0號
建物所有權應有部分1/6（下稱系爭房地）。伊等依繼承之法律
關係對陳李蕙菁向臺灣臺北地方法院（下稱臺北地院）聲請核發
支付命令，經該院以104年度司促字第22007號、第22005號支付
命令（下稱系爭支付命令），命陳李蕙菁在繼承陳文雄之遺產範
圍內給付伊等上開借款本息確定。伊等持系爭支付命令向臺北地
院聲請對系爭房地強制執行，經併入上訴人對陳李蕙菁聲請強制
執行之104年度司執字第95333號執行事件（下稱系爭執行事件）
辦理。系爭房地經系爭執行事件於105年2月26日拍定，執行法院
於105年5月11日作成分配表，同年6月30日更正分配表（下稱系
爭分配表），並改定105年7月20日實行分配。伊等為陳文雄之債
權人，對系爭房地拍賣所得金額有優先受償權，上訴人為陳李蕙
菁之普通債權人，僅得就陳文雄之債權人受償後所餘金額受償。
伊等雖於105年3月7日聲明參與分配，惟不受強制執行法第32條
第1項規定之限制。系爭分配表將伊等之執行費及債權列為次普
通債權，後於上訴人之債權受償，即有錯誤等情，爰依強制執行
法第41條規定，求為將系爭分配表次序8、10所列陳素貞、葉文
智之執行費，均更正為「優先」；次序9、11所列陳素貞、葉文
智之債權，均更正為「普通」之判決。並於原審追加聲明，求為
將系爭分配表次序6所列上訴人之債權，更正為「次普通」之判
決（未繫屬本院者，不予論述）。
上訴人則以：陳李蕙菁之所有財產為一切債權之總擔保，除有擔
保物權或其他優先債權外，其他債權間無優先順序，不因系爭房
地為陳李蕙菁因繼承取得而有異，被上訴人既未於系爭房地拍定
前 1日聲明參與分配，執行法院將被上訴人列為次普通債權，並
無不合等語，資為抗辯。
原審以：按繼承人自繼承開始時，依民法第1148條第1 項前段規
定雖承受被繼承人財產上之一切權利義務，但於遺產依上開規定
完成清算前，遺產與繼承人之固有財產分離，被繼承人之債權人
與繼承人之債權人，分別僅得就遺產或繼承人之固有財產行使權
利；繼承人之債權人須於繼承人清償被繼承人債務、交付遺贈予
受遺贈人，其遺產成為該繼承人之責任財產後，始得以之受償。
職是，於繼承人之債權人對於遺產聲請強制執行時，被繼承人之
債權人得主張其僅得就償還債務剩餘財產行使權利，如此，方可
保障繼承人及雙方債權人之權益，而符合現行限定責任繼承制度
之旨趣。至於強制執行法第32條規定，與上述限定責任繼承制度
係屬二事，自僅於同被繼承人或同屬繼承人之債權人間，方有其
適用。次按債權人因強制執行而支出之費用，及其他為債權人共
同利益而支出之費用，得求償於債務人者，得就強制執行之財產
先受清償，強制執行法第29條規定甚詳。查系爭房地原為陳文雄
（於103年8月16日死亡）所有，陳李蕙菁為陳文雄之限定繼承人
，於104年1月27日辦理系爭房地繼承登記，上訴人為陳李蕙菁之
債權人，聲請執行陳李蕙菁名下之系爭房地，經系爭執行事件於
105年2月26日拍定，被上訴人為陳文雄之債權人，於 105年3月7
日持系爭支付命令及確定證明書對系爭執行事件聲明參與分配，
執行法院於同年5月11日作成系爭分配表，同年6月30日更正分配
表，改定於同年 7月20日實行分配，被上訴人陳素貞、葉文智分
別於 105年5月30日、7月12日對該分配表聲明異議，於105年7月
18日提起本件分配表異議之訴等事實，為兩造所不爭。依上開說
明，被上訴人就系爭執行事件聲明參與分配，無強制執行法第32
條規定之適用，系爭執行事件執行所得應先清償陳文雄對被上訴
人所負債務（系爭分配表次序 9、11所列被上訴人之債權），餘
額始得清償陳李蕙菁對上訴人所負債務（系爭分配表次序6 ）。
至系爭分配表次序 8、10所列被上訴人之執行費，為被上訴人因
強制執行而支出之共益費用，更應優先受償。從而，被上訴人依
強制執行法第41條規定，請求判決如其聲明所示，應予准許。爰
廢棄第一審就上開部分所為被上訴人敗訴之判決，改判如其聲明
及追加聲明。
按繼承人對於被繼承人之債務，以因繼承所得遺產為限，負清償
責任，為民法第1148條第2 項所明定。被繼承人之遺產於完成清
算前，與繼承人之固有財產分離，必待被繼承人之債務已受清償
、遺贈物交付予受遺贈人後，繼承人所承受之被繼承人財產始為
其責任財產，斯時方可供繼承人之債權人強制執行。是就被繼承
人所遺之財產，被繼承人之債權人與繼承人之債權人同時對之聲
請強制執行者，實質上並非多數債權人對「同一債務人之責任財
產」聲請強制執行或參與分配，自無強制執行法第38條規定之適
用。原審理由雖有未盡，然結論並無不同，仍應予維持。上訴論
旨，指摘原判決違背法令，聲明廢棄，非有理由。末查上訴人並
非系爭房地之抵押權人，上訴論旨謂原審違反擔保物權優先受償
原則，不無誤會，附此敘明。
據上論結，本件上訴為無理由。依民事訴訟法第481條、第449條
第1 項、第78條，判決如主文。
中    華    民    國   110    年    10    月    20    日
                      最高法院民事第四庭
                          審判長法官  鄭  雅  萍  
                                法官  王  金  龍  
                                法官  王  本  源  
                                法官  許  秀  芬  
                                法官  滕  允  潔  
本件正本證明與原本無異
                                      書  記  官
中    華    民    國   110    年    10    月    26    日